臺北高等行政法院判決　　　　　　　　　　　　　　　九十年度訴字第二二五一號
　　　　　　　　　　　　　　　.
　　原　　　告　甲○○
　　訴訟代理人　陳文郎律師
　　複代理人　　楊祺雄律師
　　　　　　　　丁○○（專利代理人）住台北市○○○路○段二四八號七樓
　　被　　　告　經濟部智慧財產局
　　代　表　人　陳明邦（局長）
　　訴訟代理人　乙○○
　　參　加　人　台達電子工業股份有限公司
　　代　表　人　丙○○董事長.
　　訴訟代理人　蔡清福律師
　　　　　　　　己○○
　　　　　　　　戊○
右當事人間因發明專利舉發事件，原告不服行政院中華民國九十年一月十日台八十九
訴字第三六七七五號再訴願決定，提起行政訴訟，本院判決如左：
　　主  文
原告之訴駁回。
訴訟費用由原告負擔。
　　事  實
一、事實概要：原告於民國八十一年二月二十九日以其「可變磁場強度之水平線性補
    償方法及其線圈」其中方法係於電磁式CRT水平偏向系統中之水平線性線圈的磁
    場迴路上，附著一磁場強度調變線圈，改變加諸於水平線性線圈的磁場強度，而
    改變水平線性線圈之電感電流對應曲線，補償水平掃描之線性失真，特別是針對
    水平偏向系統工作在不同的水平頻率時的線性失真補償。裝置在於水平線性線圈
    的磁場迴路上，附著一磁場強度調變線圈，並藉由一控制電路連接磁場強度調變
    線圈，改變流過磁場強度調變線圈內的電流大小，而改變磁場強度調變線圈的磁
    場強度，或改變流過磁場強度調變線圈的電流方向，即改變磁場強度調變線圈的
    磁場極性，亦即藉由改變磁場強度調變線圈內的電流大小、方向，所產生的可變
    磁場強度線性補償線圈的磁場強度、極性的變化，與水平線性線圈之永久磁鐵之
    磁場強度相加滅，而改變加諸於水平線性線圈之電感電流對應曲線等情，向被告
    （八十八年一月二十六日改制前為經濟部中央標準局）申請發明專利，經被告編
    為第00000000號（下稱本案）審查，准予專利，於公告期滿審查確定後
    ，發給發明第五七九○六號專利證害。嗣參加人以本案有違核准時專利法第二條
    第一款、第五款及第四條第一項第四款之規定云云，檢具美國第0000000
    號專利案（下稱引證案）公告及其中譯本暨本案與引證案元件及功能對照表影本
    等，對之提出舉發。案經被告審查，為本案舉發成立，應撤銷其專利權之審定，
    發給八十八年七月二十三日智專（八）○四○二四字第一二五一二一號專利舉發
    審定書。原告不服，循序提起一再訴願，均遭決定駁回，遂提起行政訴訟。
二、兩造聲明：
　(一)原告聲明：原處分、訴願決定及再訴願決定均撤銷。
　(二)被告聲明：駁回原告之訴。
  (三)參加人聲明：駁回原告之訴。
三、兩造之爭點：原告八十七年十二月四日提出之申請專利範圍修正本，是否已變更
    本案實質內容？
　(一)原告主張之理由：
    1.本案之申請專利範圍修正本並未變更實質內容：
      按專利審查基準第一－三－七頁之規定「請求項記載之用語及內容‧‧‧於
        解釋該用語或內容時，應參酌發明說明之記載內容，如有圖式者，應一併參
        酌該圖式。」更正本中所列之線圈及鐵心於圖式中確有顯示，無實質變更內
        容之情事，且被告亦自承本案更正本所列之線圈及鐵心雖未見於說明書文字
        但圖式中確有顯示。足見被告以說明書為基礎，認定更正本所列入之要件（
        即線圈及鐵心）因未見於說明書內，已變更實質內容，於法不合。
　　　被告原答辯所持「以說明書為基礎，更正本『所列入』之要件未見於說明書
        內，為已變更實質內容」之觀念，除應將「以說明書為基礎」擴及為「以說
        明書及（或）圖式為基礎」之部分外，應屬正確；至於被告補充答辯稱「以
        說明書為基礎，更正本『未列入』之要件已見於說明書內，為已變更實質內
        容」，則與其原持觀念前後不一且相互牴觸。事實上，被告補充答辯所持之
        觀念非關「實質內容變更」而實屬「範圍寬窄斟酌」之問題。
      依專利審查基準第一－二－二十頁之規定「申請專利範圍之請求項有二項以
      　上時，應就每一請求項各別判斷其進步性。」及第一－二－二十七之規定「
      　不得因獨立項之發明不具進步性，而對其附屬項逕予核駁，因其附屬項仍需
      　依進步性之審查基準，作進一步客觀的研判」。更正本之請求項共計四項，
        被告應對四請求項進行「逐項審查」而非「抽樣審查」。被告補充答辯僅對
        更正本中未列有控制電路之第一項、第三項答辯，並未對列有控制電路之第
        二項、第四項答辯，有違專利審查基準。
      參加人主張「實質復區分為實體實質與程序實質」一節，於專利法第五十六
        條或相關專利審查基準中並無依據，應係參加人一己之說辭。
      若參加人「專利範圍之縮減只限於以附屬項併入獨立項之方式為之」的認知
        正確，則意味專利權人對於只有一項或多項獨立項而不具附屬項之請准專利
        不能依專利法第五十六條規定進行申請專利範圍之限縮。惟專利法第五十六
        條並無此排除規定，參加人此項認知顯已牴觸專利法。
    2.主管機關於審查更正事項時首先須確定不可有實質變更之情事，其次若屬專利
      範圍之更正則只能為範圍之縮減。被告否准更正之理由僅為「本案之申請專利
      範圍修正本已變更實質內容」，而對「本案之申請專利範圍修正本是否合於範
      圍縮減」未予說明，顯見被告在認定本案已變更實質內容之後，未再對本案之
      更正本進行範圍是否縮減之審查，已違反專利法第五十六條第一項規定。
    3.本案所須確認者僅為「本案更正本是否已變更實質內容」，至於更正本之範圍
      及更正本與引證案間之技術內容比對分析等事項，皆非本案所需審究。
  (二)被告主張之理由：
　　1.本案更正本共四項獨立項、第一、三項主要描述水平線性線圈與磁場強度調變
      線圈之構造及關係，第二、四項進一步包括控制電路以調整電流。查本案八十
      一年八月二十一日之公告本，其第一項為方法請求項，第二項為裝置請求項。
      第二項主要描述水平線性線圈附著磁場強度調變線圈，並藉由控制電路連接磁
      場強度調變線圈，以改變電流大小、方向、調整磁場強度，二者比較可知，更
      正本第一、三項之內容與原公告本第二項內容少了控制電路，而在其說明書中
      亦記載必須有水平線性線圈、磁場強度調變線圈及控制電路才能達成本案之創
      作目的、功效，今更正本在第一、三項之內容只有水平線性線圈及磁場強度調
      變線圈構造描述，而在其說明書內並無記載僅有水平線性線圈及磁場強度調變
      線圈如何達成其調整磁場強度之創作目的、功效等相關技術內容，顯已變更原
      實質內容，被告不准予更正並無不當。
  　2.引證案圖三中以改變控制繞組之電流量來改變操作繞組之電感量，實質上與本
      案由改變電流量而改變磁場強度調變線圈的磁場強度相同，且其目的皆為校正
      寬頻範圍之線性度。另其圖四Ａ，校正電流流入補償線圈15及線性校正線圈22
      ，且因線性偏向電流及校正電流在線圈22鐵心中產生相同方向之磁場，校正必
      須隨著頻率之遞增而遞減等，亦與本案主要之方法及裝置技術實質相同。本案
      僅係另增改變流過磁場強度調變線圈之電流方向，惟改變電流方向之增加，為
      熟習該項技術者所能輕易完成，未具進步性。
  (三)參加人主張之理由：
    1.專利權未准之前，其申請專利範圍處於浮動狀態，隨時得據所發現客觀引證資
      料，依申請人之主觀理解或意願，定其所認妥適之申請專利範圍。此一申請專
      利範圍，在公眾審查階段，尚得依法予以調整。然於確定後，其申請專利範圍
      即不可輕易矯改，俾謀公眾權益確保。如原申請專利範圍有較大範圍之獨立項
      ，又有範圍較小之附屬項，縱於請准後，因另發現強有力之引證資料足以毀壞
      獨立項之有效性時，申請人或專利權人仍得將附屬項併入獨立項，以得一較小
      範圍之新獨立項，而使專利權有效存在，此即專利法第五十六條第一項第一款
      所謂之「申請專利範圍之縮減」。唯原申請專利範圍僅載有較大範圍之獨立項
      ，而無較小範圍之附屬項，則其所申請之專利範圍，僅如說明書中所載申請專
      利範圍，如有人異議或舉發其可專利性，願遭撤銷專利權；故本案原申請專利
      範圍涵括較大範圍之獨立項不具可專利性，又未備有較小範圍之附屬項得供裁
      縮減併，故應撤銷其專利權。
    2.專利既准之後，為謀法秩序之迅速安定及明確，專利之申請專利範圍以不得變
      更為原則，得為變更為例外，故專利法第五十六條第一項方有「有左列情事之
      一時」之限制。又專利權人本不得因申請之初，未能妥當提出適切之申請專利
      範圍或獲准專利前後，未能進行引證資料檢索，而要求專利主管機關例外許其
      修正縮小或變更其申請專利範圍。原告在專利既准之後，藉修正之名，行更改
      申請專利範圍之實，已違反專利法之規定，其批判被告未以申請專利範圍修正
      本為其審查對象，實不可採。況原告之修正，須輾轉取材自圖式，而非其說明
      書中之詳細描述，其修正係混淆「實質變更」與「範圍未限縮」兩者之關係。
　　理  由
一、按凡新發明具有產業上利用價值者，得依法申請專利，固為本案核准時專利法第
    一條所明定。惟所謂新發明者，係指利用自然法則之技術思想，具有高度創作性
    而言，如不具新穎創作性，即非新發明；而發明如係運用申請前之習用技術、知
    識顯而易知且未能增進功效者，依同法第二條第五款規定，即不得申請取得發明
    專利。
二、本案經參加人檢具引證案提出舉發後，原告於八十七年十二月四日提出申請專利
    範圍修正本，被告係以該申請專利範園修正本之更正內容已變更原實質內容，不
    准更正，仍依八十一年八月二十一日之公告本審查。引證案第三圖轉換器之操作
    繞線及第四圖Ａ之線性校正線圈，皆相當於本案之水平線性線圈，引證案第三圖
    轉換器之控制繞線及第四圖Ａ之補償線圈，相當於本案之磁場強度調變線圈，且
    引證案經由鐵心或可動鐵心使繞線或線圈在同一磁場迴路上，並藉由控制電路使
    控制繞線或補償線圈電流改變，以校正寬頻範圍的線性度。本案之主要方法及裝
    置皆已見於引證案，其係運用申請前習知技術，為熟習該項技術者所能輕易完成
    ，不具進步性，為本案舉發成立，應撤銷其專利權之審定，一再訴願決定遞予維
    持，參之訴願卷附財團法人工業技術研究院電子工業研究所審查意見，亦認本案
    之主要方法與裝置皆已見於引證案，其對於熟習該項技術者而言，乃可輕易完成
    ，不具進步性，以其係專業知識者所為該領域之專業意見，自堪採擇，經核並無
    不合。
三、原告雖主張其所提申請專利範圍修正本並未變更實質內容，其線圈及鐵心之構造
    已在圖示中顯示，被告稱申請專利範圍修正本第一項不含電流控制電路裝置，但
    對列有電流控制電路裝置之修正本第二、四項避而不談，本件應以申請專利範圍
    修正本與引證案相較為審查云云。惟查被告以原告申請專利範圍修正本計有四項
    獨立項，其第一、三項主要描述水平線性線圈與磁場強度調變線圈之構造及關係
    ，第二、四項進一步包括控制電路以調整電流。而本案之公告本，其第一項為方
    法請求項，第二項為裝置請求項。第二項主要描述水平線性線圈附著磁場強度調
    變線圈，並藉由控制電路連接磁場強度調變線圈，以改變電流大小、方向、調整
    磁場強度，修正本第一、三項內容較之公告本第二項內容缺少控制電路，而其說
    明書記載須有水平線性線圈、磁場強度調變線圈及控制電路才能達成本案專利之
    創作目的、功效，修正本第一、三項之內容僅有水平線性線圈及磁場強度調變線
    圈構造描述，而在其說明書內並無記載僅有水平線性線圈及磁場強度調變線圈如
    何達成其調整磁場強度之創作目的、功效等相關技術內容，認修正本顯已變更原
    實質內容而不准原告更正，經核並無不合。況依舉發審定時專利法第四十四條第
    一項第三款及第四項規定：「專利專責機關於審查時，得依職權或依申請限期通
    知申請人或異議人為下列各款之行為：．．．三、補充或修正說明書或圖式。．
    ．．依第一項第三款所為之補充或修正，除不得變更申請案之實質外，如其補充
    或修正係在發明專利審定公告之後提出者，並須有下列各款情事之一始得為之：
    一申請專利範圍過廣。二誤記之事項。三不明瞭之記載。」究竟是否實質內容變
    更，行政機關本有判斷餘地，被告審認原告之申請專利範圍修正本已變更實質內
    容，並無逾越權限或濫用權力之情形，自不涉及違法問題，原告主張其修正本未
    變更實質內容，本件應以申請專利範圍修正本與引證案相較為審查，並無可採。
    從而原處分及一再訴願決定均無違誤，原告徒執前詞，聲請撤銷，為無理由，應
    予駁回。
四、據上論結，本件原告之訴為無理由，爰依行政訴訟法第九十八條第三項前段，判
    決如主文。
中　　華　　民　　國　　九十一　　　年　　　六　　　　月　　　十九　　　日
                 臺 北 高 等 行 政 法 院   第 一 庭
                                審 判 長 法  官　鄭 忠 仁
                                         法  官　林 育 如
                                         法  官　楊 莉 莉
右為正本係照原本作成。
如不服本判決，應於送達後二十日內，向本院提出上訴狀並表明上訴理由，如於本判
決宣示後送達前提起上訴者，應於判決送達後二十日內補提上訴理由書（須按他造人
數附繕本）。
中　　華　　民　　國　　九十一　　　年　　　六　　　　月　　　十九　　　日
            　　　　　　　　     　      書記官  黃 舜 民
